【裁判字號】    92,聲判,13
【裁判日期】    921231
【裁判案由】    交付審判
【裁判全文】
臺灣嘉義地方法院刑事裁定                          九十二年度聲判字第一三號
    聲  請  人  丁○○
    代  理  人  盧世欽律師
    被      告  丙○○
                甲○○
                乙○○
右列聲請人因告訴被告等所涉竊佔案件，不服台灣高等法院臺南分院檢察署檢察長九
十二年七月三十一日. 駁回再議之處分（九十二年上聲議字第五六八號），聲請交付
審判，本院裁定如左：
    主  文
聲請駁回。
    理  由
一、按告訴人不服上級法院檢察署檢察長或檢察總長認再議為無理由而駁回之處分者
    ，得於接受處分書後十日內委任律師提出理由狀，向該管第一審法院聲請交付審
    判。法院認為交付審判之聲請不合法或無理由者，應駁回之。刑事訴訟法第二百
    五十八條之一、第二百五十八條之三第二項前段，分別定有明文。
二、本件聲請人即告訴人（下稱聲請人）丁○○以被告丙○○、被告甲○○及被告乙○○涉犯刑法第三百二十條第二項竊佔罪嫌，向臺灣嘉義地方法院檢察署檢察官
    提出告訴，經該檢察署檢察官於民國（下同）九十二年六月二十五日，以九十二
    年度偵字第四一○七號為不起訴處分後，聲請人不服，聲請再議亦經臺灣高等法
    院臺南分院檢察署檢察長於九十二年七月三十一日，認再議為無理由，而以九十
    二年上聲議字第五六八號處分書駁回再議在案。
三、聲請人之原告訴意旨略以：被告丙○○、甲○○、乙○○等人之父親王大水原為
    三十八年隨國軍撤退來台之退役軍人，因無屋可居，由告訴人丁○○之祖先林蘭
    芽提供座落嘉義縣新港鄉○○段一一○一、一一○三、一一○四等三筆地號土地
    供其使用，平日依靠養鴨種菜維生，嗣林蘭芽於六十六年一月五日去世，前開土
    地即為本件聲請人丁○○等繼承人繼承取得。詎於八十九年五月五日王大水去世
    後，被告丙○○、甲○○、乙○○等人明知其等於前開土地並無使用之權限，竟
    分別由被告甲○○自八十九年八月間起，在前開第一一○一、一一○三號土地放
    置資源回收物，被告乙○○自九十一年初起，在前開第一一○一地號土地上開挖
    水池養魚、堆置竹木及水泥柱，被告甲○○、乙○○、丙○○等人在上開第一一
    ○四地號上養雞、搭架種菜、開路，嗣經本件聲請人於九十一年四月發覺，欲向
    被告甲○○、乙○○、丙○○等人催討土地，竟遭其等拒絕，因認被告等人均涉
    有刑法第三百二十條第二項之竊佔罪嫌云云。
四、本件聲請交付審判意旨則以：
  (一)本件涉案土地係包含嘉義縣新港鄉○○段一一○一（面積：二六五五平方公尺）
    、一一○三（面積：六七四平方公尺）、一一○四（面積：五九九六平方公尺）
    共三筆地號土地（分割前為新港段一○二九號），而被告三人之父親王大水於八
    十九年五月五日死亡之前，縱得林蘭芽同意使用該地，亦僅侷限於一一○一地號
    土地之其中一部份，並未包括一一○三、一一○四地號土地。前揭不起訴及再議
    處分理由未究明被告之父親王大水經林蘭芽同意實際使用之土地範圍為何、面積
    若干？亦未至現場勘驗前揭三筆土地之範圍及被告等人佔用之情形？僅以被告基
    於使用借貸關係占有土地與竊佔罪之構成要件不符為據，曲解聲請人及證人陳素
    雲之證詞，遽認三筆土地均在林蘭芽同意王大水使用之範圍，其理由顯有未備，
    且有應調查之證據未調查之違法。
  (二)其次，王大水經林蘭芽收容時所實際使用之土地即前揭一一○一地號土地之一部
    分，依修正前民法第四百六十五條關於「使用借貸，因借用物之交付，而生效力
    。」之規定，故原使用借貸契約之範圍即以該部份為限。而前揭一一○三、一一
    ○四地號土地係被告分別於九十一年前後始置放資源回收垃圾及搭架、搭寮、放
    置雞隻、堆放柏油渣等。此觀告訴人於本案庭訊時所呈之前揭一一○三地號土地
    照片（即三角地形）上於八十七年十二月六日（即拍攝日期）尚係一平整之土地
    ，並無堆放任何資源垃圾之情可證。又被告甲○○於九十二年四月九日庭訊辯稱
    ：「我父親資源垃圾回收只放在一一○一房屋旁邊」等語在卷可稽，足證被告等
    人於王大水死亡後所佔用前揭一一○三、一一○四地號土地行為，遠超過林蘭芽
    同意王大水使用之一一○一土地，且佔用時間九均在九十年、九十一年間，是被
    告等人之行為能否謂無竊佔之意圖？
  (三)又次，被告所稱設籍之房屋係門牌號碼：嘉義縣新港鄉○○村○○路一一一巷十
    號，該房屋係坐落於前揭一一○一地號土地之上（僅佔該地一角），與前揭一一
    ○三、一一○四地號土地無涉，自不得由此等設籍之事認為被告佔用一一○三、
    一一○四地號土地亦屬適法。另前開房屋早已破敗不堪，無法居住過夜，被告等
    人早在數年前即已另行購買門牌號碼為新港鄉○○路一五一巷十七號四層樓房居
    住，被告等人僅日間至前揭三筆土地佔用，夜間則回到前揭福德路房屋居住，檢
    察官未就此等事項勘驗查明，即謂被告等人自幼設籍居住系爭房屋，實屬違法。
    再者，前揭登雲路房屋係自九十年七月份之後用電始激增數倍，而王大水係八十
    九年五月間去世，有告訴人提出之台灣電力公司單據附卷堪佐，由此可證被告等
    人係於王大水死後，方為土地之竊佔。
  (四)被告甲○○於原檢察官偵查中供稱系爭土地及房屋是向林蘭芽承租的，有聽其母
    說過有繳納租金，惟均未提出繳納租金之證明，而被告等事後又稱是經林蘭芽同
    意無償使用，其前後顯然矛盾。
  (五)被告三人所為已觸犯刑法第三百二十條第二項竊佔罪嫌，爰具狀聲請交付審判等
    語。
五、經查：
  (一)按犯罪事實應係證據認定之，無證據不得推定其犯罪事實；又犯罪嫌疑不足者，
    應為不起訴之處分，刑事訴訟法第一百五十四條、第二百五十二條第十款分別定
    有明文；次按事實之認定，應憑證據，如未能發現相當證據，或證據不足以證明
    ，自不能以推測或擬制之方法，以為裁判基礎；又認定不利於被告之事實，須依
    積極證據，苟積極證據不足為不利於被告事實之認定時，即應為有利於被告之認
    定，更不必有何有利之證據；且告訴人之告訴，係以使被告受刑事訴追為目的，
    是其陳述是否與真實相符，仍應調查其他證據以資審認，最高法院四十年臺上字
    第八六號、三十年上字第八一六號、五十二年度臺上字第一三○○號判例均可資
    參照。次按刑法第三百二十條第二項竊佔罪，以意圖為自己或第三人不法之利益
    ，而竊佔他人之不動產為構成要件，所謂竊佔他人之不動產，係以基於法律上不
    應取得享有利益之意思，趁人不知之際，以和平方法，私擅佔據歸於自己或第三
    人支配之下，而侵害他人之支配權者，始克相當。
  (二)本件前揭一一○一、一一○三、一一○四地號等三筆土地均係於六十五年間，由
    原嘉義縣新港段一○二九地號土地分割而出，故此三筆土地在林蘭芽同意王大水
    使用當時，尚屬同一地號，且林蘭芽對於所同意王大水使用之土地，並未明示一
    定之範圍，而被告甲○○、乙○○、丙○○等人自幼即在該等土地上居住等情，
    有被告等人於偵查時之供述（見偵字卷第七頁背面）、嘉義縣嘉義地政事務所六
    十五年十二月五日函文（見臺灣嘉義地方法院檢察署九十二年度聲議字第一三三
    頁）、王大水於四十四年三月二十五日書立之覺書及五十年八月二十四日書立之
    切結書（見臺灣嘉義地方法院檢察署九十二年度發查字第六○○號卷第七十五頁
    、第七十六頁）等件在卷可稽，又被告甲○○於偵查中陳稱：幾十年來，前揭三
    筆土地即是由我父親王大水使用，一開始是整片土地，後來才分成三塊等語明確
    （見發查卷第七十三頁背面），依此，被告等人認為其等對於前揭三筆土地（即
    前揭一○二九地號）具有合法使用權，難謂其等有取得不法利益之意圖可言，且
    被告等人之父王大水雖於八十九年五月五日死亡，然借用人死亡時，其借貸關係
    非當然消滅，貸與人僅得依民法第四百七十二條第四款規定，向借用人之全體繼
    承人終止使用借貸契約，在契約終止前，難謂此項使用借貸關係業已消滅，是縱
    認聲請人業依法終止契約，亦僅得據以請求被告等人返還出借之土地，顯見被告
    等人之占有前揭三筆土地並非另行排除聲請人之占有而支配該土地，自非乘他人
    不知而擅自占有他人之不動產，被告等人所為與竊佔罪之構成要件自有未合。揆
    諸前揭判例，尚難以竊佔罪相繩。從而，聲請意旨認為被告等人涉犯竊佔罪嫌云
    云，容有誤解，委非可採。末者，按刑事訴訟法第二百五十八條之三第三項所定
    聲請交付審判之裁定，法院為前項裁定前，得為必要之調查。其調查證據之範圍
    係以偵查中曾顯現之證據為限，不可就告訴人新指出證據再為調查，亦不可蒐集
    偵查卷以外之證據（見台灣高等法院九十一年四月二十五日第一次刑事庭長法律
    問題研究會議研討），故本院不得以聲請人上開所指偵查中所無之證據，而為交
    付審判之依據，附為說明。
六、綜上所述，本院依本件之卷證資料查無積極事證足資證明被告丙○○、甲○○、
    乙○○三人犯有竊佔罪行，當認被告三人犯罪嫌疑不足。本件交付審判之聲請為
    無理由，應予駁回。
七、依刑事訴訟法第二百五十八條之三第二項前段裁定如主文。
中        華        民        國    九十二    年    十二  月   三十一   日
                              臺灣嘉義地方法院刑事第一庭
                                  審判長法  官  夏金郎
                                        法  官  陳俞婷
                                        法  官  盧鳳田
右正本證明與原本無異。
本件不得抗告。
中        華        民        國    九十二    年    十二  月   三十一   日
                                        書記官  黃郁萍


司法院資訊處製作；財團法人民間司法改革基金會備份。
